ACORDAO-COMPLETO-2522382

ACÓRDÃO 799/2022 ATA 3/2022 - PRIMEIRA CÂMARA

VISTOS, relatados e discutidos estes autos que tratam de embargos de declaração opostos por Antônio Marcos Bezerra Miranda em face do Acórdão 17724/2021-TCU-Primeira Câmara;
ACORDAM os Ministros do Tribunal de Contas da União, reunidos em Sessão da 1ª Câmara, ante as razões expostas pelo Relator, em:
9.1. conhecer, com fulcro no art. 34, § 1º, da Lei 8.443/1992, dos embargos de declaração opostos por Antônio Marcos Bezerra Miranda, para, no mérito, rejeitá-los;
9.2. dar ciência desta deliberação ao recorrente; e
9.3. informar à Seproc que, doravante, todas as comunicações dirigidas aos representantes do recorrente sejam realizadas exclusivamente em nome dos Srs. Eriko José Domingues da Silva Ribeiro e/ou Carlos Seabra de Carvalho Coêlho, conforme endereço indicado à p. 25 da peça 100.

Embargos de declaração interpostos por responsável contra o Acórdão 17.724/2021-1ª Câmara, que negou provimento a recurso de reconsideração contra o Acórdão 9.015/2020-1ª Câmara.

Primeira Câmara

Prefeitura Municipal de Bom Lugar/MA.

3. Recorrente: Antônio Marcos Bezerra Miranda (XXX.642.423-XX).

13.1. Ministros presentes: Walton Alencar Rodrigues (Presidente), Benjamin Zymler, Vital do Rêgo (Relator) e Jorge Oliveira.
13.2. Ministros-Substitutos presentes: Augusto Sherman Cavalcanti e Weder de Oliveira.

VITAL DO RÊGO

Ministro Vital do Rêgo.

Cuida-se de embargos de declaração opostos por Antônio Marcos Bezerra Miranda (peça 100) , ex-prefeito de Bom Lugar/MA, em face do Acórdão 17724/2021-TCU-Primeira Câmara, que negou provimento ao recurso de reconsideração interposto pelo embargante contra o Acórdão 9015/2020-TCU-Primeira Câmara, decisão esta que julgou irregulares as suas contas e o condenou em débito em razão de irregularidades na aplicação de recursos repassados à conta do Programa Nacional de Alimentação Escolar (Pnae) , no exercício de 2007.
2. O embargante alega existir omissão no Acórdão 17724/2021-TCU-Primeira Câmara, em vista dos aspectos a seguir elencados.
3. Preliminarmente, o recorrente alega que não caberia a instauração do presente processo de tomada de contas especial, pois tal medida requereria os seguintes pressupostos: (i) caráter excepcional; e (ii) identificação do dano, e que, somente após tal identificação, ressalvado o poder de autotutela da administração, deveria ser instaurada a competente tomada de contas especial. O defendente alega, ainda, que não teria lhe sido oportunizado o exercício do contraditório e da ampla defesa previamente à instauração do presente processo de contas especial.
4. Ainda em sede de preliminar, o recorrente requer o reconhecimento da prescrição quinquenal das pretensões ressarcitória e punitiva deste Tribunal, sob a alegação de que os fatos que originaram a instauração desta tomada de contas especial remontam a 2006, transcorrendo-se, portanto, mais de 10 anos entre sua ocorrência e a instauração do presente processo.
5. Em sequência, o embargante alega não haver nexo causal entre sua conduta e os achados de auditoria que justificaram a instauração da tomada de contas:
Não se observa, nos presentes autos, a assertiva em relação ao Embargante, uma vez que os referidos pressupostos não foram atendidos no Relatório da CGU e nem no respeitável Acórdão proferido.
Em análise à situação que ensejou a audiência do Embargante nesses autos, bem como dos fundamentos colacionados no Acórdão, resta clara a ausência de nexo de causalidade entre a sua efetiva conduta e os achados de auditoria. Não há, portanto, como imputar-lhe responsabilidade.
Ora, não cabe ao dirigente máximo do Município rever todos os atos administrativos praticados por seus subordinados, sob pena de inviabilizar a gestão como um todo. Uma vez que a extensa verificação do cumprimento de disposições legais corriqueiras implicaria em excessiva concentração de atribuições que inviabilizariam a administração de estruturas organizativas complexas, tal qual uma Prefeitura Municipal.
6. Por derradeiro, o recorrente alega que o entendimento jurisprudencial deste Tribunal seria no sentido de que os agentes políticos somente seriam passíveis de responsabilização ao efetivamente praticarem atos administrativos (Acórdão 67/2003-TCU-Segunda Câmara e 213/2002-Plenário, ambos da relatora do Ministro Benjamin Zymler, e Decisão 180/1998-1ª Câmara, do Ministro Carlos Átila Álvares da Silva) .
7. Diante do que expôs, o defendente requer sejam conhecidos e providos os presentes embargos de declaração, com vistas à isenção de sua responsabilidade e o arquivamento do presente processo.
	É o relatório.

Carlos Seabra de Carvalho Coêlho (OAB/MA 4.773), Eriko José Domingues da Silva Ribeiro (OAB/MA 4.835) e outros.

Não autou.

EMBARGOS DE DECLARAÇÃO EM RECURSO DE RECONSIDERAÇÃO. ALEGAÇÕES DE SUPOSTA OMISSÃO NA DECISÃO EMBARGADA. CONHECIMENTO. INOCORRÊNCIA. REJEIÇÃO. CIÊNCIA.

TOMADA DE CONTAS ESPECIAL (TCE)

não atuou.

Cuida-se de embargos de declaração opostos por Antônio Marcos Bezerra Miranda (peça 100) , ex-prefeito de Bom Lugar/MA, em face do Acórdão 17724/2021-TCU-Primeira Câmara, que negou provimento ao recurso de reconsideração interposto pelo embargante contra o Acórdão 9015/2020-TCU-Primeira Câmara, decisão esta que julgou irregulares as suas contas e o condenou em débito em razão de irregularidades na aplicação de recursos repassados à conta do Programa Nacional de Alimentação Escolar (Pnae) , no exercício de 2007.
2. Nesta oportunidade, o embargante alega existir omissão no Acórdão 17724/2021-TCU-Primeira Câmara (peça 88) , com base nos argumentos transcritos no relatório precedente a este voto, os quais resumo a seguir:
 (i) Ausência de pressupostos necessários à instauração de tomada de contas especial, quais sejam: existência de dano e excepcionalidade da medida;
 (ii) Restrição ao contraditório e à ampla defesa do recorrente, o qual alega não lhe ter sido oportunizada manifestação prévia à instauração da presente tomada de contas;
 (iii) Ocorrência da prescrição das pretensões ressarcitória e punitiva desta Corte de Contas;
 (iv) Inexistência de nexo causal entre a sua conduta e os achados de auditoria apontados pela Controladoria-Geral da União, por meio do Relatório de Demandas Externas 00209.000380/2008-10, de 4/3/2009, o qual motivou a autuação da representação (TC Processo 013.541/2009-1) que, por sua vez, determinou a instauração da presente tomada de contas especial; e
 (v) Entendimento jurisprudencial deste Tribunal no sentido de que os agentes políticos somente podem ser responsabilizados por atos administrativos quando os praticarem de fato.
3. Por fim, o embargante solicita que todas as intimações e notificações dirigidas aos advogados que o representam sejam realizadas exclusivamente em nome dos Drs. Eriko José Domingues da Silva Ribeiro, OAB/MA 4.835, e/ou Carlos Seabra de Carvalho Coêlho, OAB/MA 4.773, conforme endereço que indica.
4. Em preliminar, os presentes embargos devem ser conhecidos, ante o preenchimento dos requisitos de admissibilidade previstos no art. 34, § 1º, da Lei 8.443/1992 e a invocação dos vícios de omissão, obscuridade e contradição, pressupostos específicos para a espécie.
5. Passo a analisar o mérito dos embargos.
6. Quanto à alegação de que estariam ausentes pressupostos para a instauração da presente tomada de contas especial (existência de dano e excepcionalidade da medida) , retomo a análise que consta do voto que fundamentou o acórdão embargado, para reiterar que, entre outras irregularidades, o dano imputado ao embargante se fundamenta na comprovação de despesas executadas por meio dos recursos repassados pelo Fundo Nacional de Desenvolvimento da Educação (FNDE) ao município de Bom Lugar/MA com notas fiscais inidôneas e na falta de disponibilização dos processos licitatórios referentes às aquisições de gêneros alimentícios.
7. Em relação à alegação de restrição ao contraditório e à ampla defesa durante a apuração que antecedeu a fase interna da presente tomada de contas especial, vale registrar que, conforme registrei no voto que acompanha a decisão ora embargada, o FNDE esgotou as medidas administrativas para esclarecimento dos fatos e eventual ressarcimento ao erário, notificando o recorrente (peça 1, p. 72-74) , que apresentou oportunamente suas alegações (peça 1, p. 111-146) , as quais não se mostraram suficientes para elidir as irregularidades apontadas pelo órgão de controle interno, por meio do Relatório de Demandas Externas 00209.000380/2008-10, de 4/3/2009.
8. Sobre a análise da prescrição das pretensões punitivas e ressarcitória deste Tribunal, o relatório e o voto que acompanham a decisão embargada, ao se debruçarem sobre o tema, concluíram pela ocorrência apenas da prescrição da pretensão punitiva, à luz da jurisprudência deste Tribunal (Acórdão 1441/2016-TCU-Plenário, relator Min. Benjamin Zymler) . Quando analisadas sob os critérios da Lei 9.873/1999, concluiu-se que nenhuma delas havia operado em favor do embargante. Entretanto, registrou-se que não caberia, em sede de recurso impetrado pelo responsável, reformar a decisão recorrida para lhe impor sanção, em obediência ao princípio da non reformatio in pejus. 
9. A respeito da suposta ausência de nexo de causalidade entre a conduta do recorrente e o dano ao erário e do entendimento jurisprudencial deste Tribunal quanto à responsabilização dos agentes políticos, os argumentos apresentados pelo embargante não merecem prosperar, pois, conforme restou demonstrado no relatório e no voto que acompanham o acórdão embargado, o próprio responsável autorizou pagamentos e, na condição de gestor máximo do município, lhe cabia supervisionar seus subordinados.
10. Não há, portanto, omissão, contradição ou obscuridade a macular a decisão embargada. Os argumentos apresentados consistem em tentativa de rediscutir o mérito da matéria decidida por este Colegiado. Contudo, tal finalidade é incabível na espécie recursal eleita, que é via estreita destinada tão somente a integrar ou esclarecer a decisão impugnada.
11.  Dessa forma, não havendo qualquer vício a ser sanado, impõe-se a rejeição dos embargos ora em apreciação.
Diante do exposto, voto para que o Tribunal adote o acórdão que ora submeto à deliberação deste Colegiado.
TCU, Sala das Sessões, em tagDataSessao.
Ministro VITAL DO RÊGO 
Relator